---
title: "Valutakurs"
format: docx
---

# Innledning 

Vi skal løse eksamensoppgaven fra 2023, der oppgaven er å se på valuttakursen i Norge over tid. 

## Oppgave a)
Det første vi gjør er å imporere datasettet som en tibble, før vi plotter det som et tidsserieplott, for å se utvikligen over tid. 

```{r}


#| echo: false

library(tidyverse)
library(readxl)


```

```{r}



theme_set(theme_bw()) #setter temaet som sort-hvitt globalt
euro <- read_csv("euro.csv")  #dette er relevante variabler for senere, så vi plassere det i modertibbelen

tidsserie <- euro |>
  ggplot(aes(x = t, y = rate)) + 
  geom_line() +
  labs(x = "Tid", y = "Kronekurs (antall kroner per euro)", title = "Kronekurs over tid")

tidsserie



```

Det neste vi skal gjøre, er å lage en liste over gjennomsnittlig kronekurs per måned. 
```{r}

monthly <- euro |>
  mutate(month = month(t), year = year(t))|>
  summarise(kurs = mean(rate),.by = c(month, year))


print(monthly)

```


#Oppgave c)

Nå skal vi finne den dagen som har henholdsvis høyest og lavest kurs per år, i løpet av årene 2014 til 2022. 

```{r}

hoy_lav <- euro |>
  mutate(month = month(t), year = year(t))|>
  summarise(hoyest = max(rate), lavest = min(rate), .by = year)|>
  filter(between(year,2014,2022))


print(hoy_lav)
  
```
#Oppgave d
Vi skal nå importere datasettet over styringsrenten, for å se om kronekursen og styringsrenten er korrelert. 


```{r}

nb_rates <- read_excel("nb_rates.xlsx") |>
  rename(t = date)#bytter navn på kolonnen, slik at euro og kronekursen kan slås sammen

nb_plot <- nb_rates |>
  ggplot(aes(x = t, y = policy_rate)) +
  geom_step() + #geomertri som får frem at dette er diskret
  labs(x = "Ar", y = "styringsrente", title = "Styringsrenta over tid")

nb_plot

```
#oppgave e
Vi skal nå se på sammenhengen mellom kronekursen og styringsrenten. Dette gjør vi ved å lage en linjær regresjonsmodel, med styringsrenten som forklaringsvariabel. 

```{r}


euro_med_styring <- euro |>
  left_join(nb_rates)|>
  fill(policy_rate, .direction = "down") |>#fyller datasettet nedover med observert data
  rename(kronekurs = rate, styringsrente = policy_rate)



kor <- euro_med_styring |>
  ggplot(aes(x = kronekurs, y = styringsrente)) + 
  geom_smooth() + 
  labs(title = "kronekurs mot styringsrente")


kor

model <- lm(euro_med_styring$kronekurs ~ euro_med_styring$styringsrente)
summary(model)


```
Av plottet ser vi at det er en positiv korrelasjon mellom styringsrenten og kronekurs, altså at en høyere styringsrente gir en sterkere krone mot euroen. Dog er $R^2$ bare på 0.1049, som vil si at korrelasjonen mellom avvikene fra forveningsverdien for de observerte verdiene og avvikene fra forveningsverdien for de predikerte verdiene er lav. 

## Testing av modellen

## QQ-plot
Vi har nå antatt en linjær regresjonsmodell, altså at vi kan skrive $E(Y|x) = \hat{b} x + \epsilon $, der vi har at $\epsilon = N(0,\sigma^2)$. Vi tester lineariteten ved å konsturere et qq-plot, der vi ordner $\epsilon$ i stigende rekkefølge, og sammenligner disse kvantilene med kvantilene fra normalfordelingen. 
```{r}
#| input: false
plot(model, which = 2)
```
Vi ser at modellen i stor grad passer med linjen, slik at antagelsen om lineraitet er oppfylt. 

### Hmoskedastisitet
Det andre vi vil teste, er om  *homoskedastisitet*. 

```{r}
#| input: false
plot(model, which = 3)
```

Vi ser at de standariserte reusidalene i stor grad holdes konstante, slik at modellen kan antas å være homoedastisk.