---
title: "Visualisering"
format: html
---

Denne uken skal vi annalysere hvordan det går på oppdrettanleggene i Norge. Det første vi gjør, er å importere datasettene vi trenger fra tidytuesday sin server. De to datasettene monthly_losses_data.csv og monthly_morality_data.csv viser henholdsvis antall fisk som rømmer fra opdrettsanleggene og antall fisk som dør i oppdrettanleggende. For å gjøre datasettene enkle å jobbe med, leser jeg dem inn som csv-filer.

```{r}

library(tidyverse)
library(tidytuesdayR)
data_fish <- tidytuesdayR::tt_load(2026, week = 11)

losses <- ( data_fish$monthly_losses_data)

mortality <- data_fish$monthly_mortality_data

View(mortality)

```

Det første vi ønsker å finne ut av, er hva som skjer med de fiskene som ikke blir til middagsmat (fiskene som tapes i merene). Dette er lagret i variablen *losses*. Variablene *dead, discardet, escaped* og *other* forteller oss henholdsvis antall fisk som har dødd, blitt kastet, rømt eller annet. Vi fremstiller de ulike måtene ved et søylediagram

```{r}

arsak_losses <- losses |> #setter inn de cellene jeg trenger
  mutate(frekvens_dead = dead/losses, frekvens_discarded = discarded/losses, frekvens_escaped = escaped/losses, frekvens_other = other/losses)|> 
  select( frekvens_discarded,frekvens_escaped,frekvens_other, frekvens_dead)|> 
  pivot_longer(cols = starts_with("frekvens_"), #gjør tabellen lang
               names_prefix = "frekvens_",
               names_to = "Type", 
               values_to = "Frekvens")|>
  drop_na() |> #dropper alle rader som mangler informasjon
  ggplot(aes(x = Type, y = Frekvens)) +  #lager et soylediagram
  geom_col() +
  labs(title = "Hvordan forsvunnene fisker forsvinner")
  


arsak_losses
```
