---
title: "co2"
format: docx
---



Det første vi gjør, er å imporere de bibliotekene vi trenger for å løse oppgaven, samt gjøre datasettet vårt enkelt å håndtere for vidre jobbing.
```{r}
#| echo: false 
#| output: false

library(tidyverse)
library(readxl) 
library(scales) 
library(janitor)

theme_set(theme_bw()) #velger tema for plottene, slik at de ser pene ut

co2 <- readxl::read_excel("co2.xlsx") |>#imporerer datasettet vi trenger
  janitor::clean_names()|> #gjør kolonnenavn til små bokstarver, og erstatter mellomrom med _
  drop_na ()  #fjerner tomme dataceller
   #garanterer at den skjønner at year er et år

```

### USA og Kinas kummulative utslipp

Det første vi gjør, er å se på USA og Kinas kummulative utslipp fra 1800 og frem til i dag. Vi ser at Kina ikke begynner å slippe ut co2 før i 1900, og har relativt marginale utslipp frem til 1950, før kulturrevulusjonen treffer og Kinas økonomiske vekst starter. Innen 1950 har USA fått i gang mye industri, og har derfor sluppet ut store mengder co2 i atmosfæren. Dermed blir USAs kummulative utslipp liggende langt over Kinas kummulative utslipp. 

```{r}

p1 <- co2|>
  filter(code == c("USA","CHN")) |>
  ggplot(aes(year, co2, color = entity)) + 
  geom_line() + 
  scale_y_continuous(labels = label_comma (scale = 1e-9)) + #endrer aksene våre, og deler aksene (som er kontinuelig) til verdi i milliarder tonn. Dette opplyser vi om når vi lager aksetidlene
  labs(x = "Year", y = "Co2 i milliarder tonn", color = "Land")

p1

```

I debatten om klimakutt blir Kina dog anklaget for å ha hatt en enorm vekst i klimagassutslipp. Derfor lager vi et plott som viser økningen i klimagassutslippp. 


```{r}

p2 <- co2 |>
  arrange(code,year) |> #sorterer først på landkode, og så på år
  mutate(increase = (co2-lag(co2)),.by = code)|>
  filter(code ==c("USA","CHN")) |>
  filter(between(year,1900,2500))|>
  ggplot(aes(x = year, y = increase, color = entity)) + 
  geom_line() +
  scale_y_continuous(labels = label_comma (scale = 1e-9)) + 
  labs(x = "Year", y = "co2 i (milliarder tonn)", title = "Okning i co2", color = "Land")
  
  
  

p2
  
```


```{r}

us <- co2 |>
  arrange(year)|>
  filter(code == "USA")|>
  select(year,co2)

chn <- co2 |>
  arrange(year)|>
  filter(code == "CHN")|>
  select(year,co2)

global <- co2 |>
  arrange(year)|>
  summarise(co2 = sum(co2), .by = year)|>
  left_join(us,by = "year", suffix = c("","_usa"))|>
  left_join(chn,by = "year", suffix = c("","_china"))|>
  #kombinerer de to tibblene med hensyn på år. Da de har to kolonner med samme navn, legger vi til _usa etter co2, slik at disse ikke merger sammen
  mutate(andel_Usa = co2_usa/co2) |>
  mutate(andel_Cina = co2_china/co2)|>
  select(-c(co2_usa,co2_china,co2))|>
  pivot_longer(cols = -year,
               names_prefix = "andel_",
               names_to = "Land",
               values_to = "Utslipp")|>
  ggplot(aes(x = year, y = Utslipp, color = Land)) + 
  geom_line() +
  scale_y_continuous(labels = label_comma(scale = 1e2)) +
  labs(y = "Utslipp (i prosent)", title = "Andel av  verdens totale utslipp")

global

```


```{r}

library(countrycode)
library(sf)
kontinent <- co2 |>
  mutate(Kontinent = countrycode(code, 
                                 "iso3c",
                                 "continent"))|>
  group_by(Kontinent, year) |>
  summarise(total = sum(co2))|>
  ungroup() |>
  ggplot(aes(x = year, y = total, stat = Kontinent, fill = Kontinent)) +
  geom_area() +
  scale_y_continuous(label = label_comma(scale = 1e-9))+
  labs(x= "Year", y = "Totale utslipp (milliarder tonn co2)", title = "Kummulerte utslipp fordelt på kontinenter")

kontinent
         

```

