---
title: "fisk_forsok2"
format: docx
---

---
title: "Fisk i merer"
format: docx
---

Denne uken skal vi annalysere hvordan det går på oppdrettanleggene i Norge. Det første vi i gjør, er å importere datasettene vi trenger fra tidytuesday sin server. De to datasettene **monthly_losses_data.csv** og **monthly_morality_data.csv** viser henholdsvis antall fisk som rømmer fra opdrettsanleggene og antall fisk som dør i oppdrettanleggende. For å gjøre datasettene enkle å jobbe med, leser jeg dem inn som csv-filer.

```{r}
#| output: false
library(tidyverse)
library(tidytuesdayR)
library(workflows)
library(xgboost)
library(tidymodels)

set.seed(670)
data_fish <- tidytuesdayR::tt_load(2026, week = 11)

mortality_raw <- data_fish$monthly_mortality_data
losses <- ( data_fish$monthly_losses_data)

mortality <- (data_fish$monthly_mortality_data)

```

## Trening av modellen

Det første vi ønsker å finne ut av, er hva som skjer med de fiskene som ikke blir til middagsmat (fiskene som tapes i merene). Dette er lagret i variablen *losses*. Variablene *dead, discardet, escaped* og *other* forteller oss henholdsvis antall fisk som har dødd, blitt kastet, rømt eller annet. Vi fremstiller de ulike måtene ved et søylediagram

```{r}

arsak_losses <- losses |> #setter inn de cellene jeg trenger
  mutate(frekvens_dead = dead/losses, frekvens_discarded = discarded/losses, frekvens_escaped = escaped/losses, frekvens_other = other/losses)|> 
  select( frekvens_discarded,frekvens_escaped,frekvens_other, frekvens_dead)|> 
  pivot_longer(cols = starts_with("frekvens_"), #gjør tabellen lang
               names_prefix = "frekvens_",
               names_to = "Type", 
               values_to = "Frekvens")|>
  drop_na() |> #dropper alle rader som mangler informasjon
  ggplot(aes(x = Type, y = Frekvens)) +  #lager et soylediagram
  geom_col() +
  labs(title = "Hvordan forsvunnene fisker forsvinner") + 
  scale_x_discrete(labels = c("Dod","Kastet","Romt","Annet")) 
  


arsak_losses
```

Vi ser dessverre at mesteparten av fisken vi ikke får på bordet ikke har rømt til et bedre liv i nordsjøen, men har omkommet uten å bli våre ganers glede.

Nå ønsker vi å trene masksinen vår til å predikere median dødlighet for en fisk. Forklaringsvariablene våre er *måned, art* og *geo_group*. Vi bruker både enkel linjær regresjon, random forest og XGboost for å trene modellen. Vi sammenligner de kvadrerte reusidalene fra de ulike modellene, for å finne hvilken model som predikerer dataen best.

```{r}


mortality <- data_fish$monthly_mortality_data |>
  mutate(date =  as.factor(month(as.Date(date)))) |>
  mutate(species = as.factor(species))|>#gjør måned observasjonen har skjedd i til en forklaringsvaribel
  select(species,date,median) #sorter bare med de relevante kolonnene vidre
    
#Deler datasettet i to, der vi har en del for trening, og en del for å teste modellene våre

mortality_delt <- initial_split(mortality, 0.8)
trening_fisk <- training(mortality_delt)
kontroll_fisk <- testing(mortality_delt)

#setter opp en recipe, for å lage responsvariablene vi trener settet på

rec_fisk <- trening_fisk |> #vi oppretter recipen på treningsettet
  recipe(median ~ .)|>
  step_dummy(all_nominal_predictors())

wf <- workflow() |> #Det er samme grunn-workflow for alle modellene
  add_recipe(rec_fisk) 

#Setter nå opp ulike regresjonsmodeller å trene maskinen på datasettet vårt

lm_model <- linear_reg(mode = "regression") |>
  set_engine("lm")

rf_model <- rand_forest(mode = "regression")|>
  set_engine("ranger")

xg_model <- boost_tree() |> #xg-boost bruker det samme som random forest, men det opprettes nye trær som reduserer reusidalene fra de forrige trærne
  set_engine("xgboost")|>
  set_mode("regression")



wf_lm <- wf |>
  add_model(lm_model)|> #legger til den linjære modellen
  fit(trening_fisk) #trener modellen på treningsdataen vår

wf_rf <- wf |>
  add_model(rf_model)|>
  fit(trening_fisk)

wf_xg <- wf |>
  add_model(xg_model) |>
  fit(trening_fisk) 


oppsumerende <- kontroll_fisk |>
  mutate(p_lm =predict(wf_lm, kontroll_fisk)$.pred)|> 
  mutate(p_rf = predict(wf_rf, kontroll_fisk)$.pred) |>
  mutate(p_xg = predict(wf_xg, kontroll_fisk)$.pred)|> 
  select(median, p_xg,p_lm,p_rf)|>
  pivot_longer(cols = -median, 
               names_prefix = "p_",
               names_to = "model",
               values_to = "predict")|>
  mutate(error = (predict-median)**2)|> #kvadrerte reusidaler
  summarise(MSE = mean(error), .by = model)

oppsumerende


```

Vi ser at den linjære modellen har en høyere reusidal-kvadratsum enn xg-boost og random forest.  Grunnen til dette er at det er et komplekst datasett, 

Av MSE for de ulike metodene for maskinlæring ser vi at MSE for XGboost og Random forest er lavere enn for linjær regresjon. Dette er fordi vi har et komplekst datasett med en ikke-linjær sammenheng mellom forklaringsvariablene, slik at vi trenger en mer fleskibel modell. Datasettet vi trener modellen på inneholder 1400 rader (n = 1400), samt få prediksjonsfaktorer (p =3). Dette gjør datasettet mindre utsatt for overtilpassing, som er en risiko ved mer fleksible regresjonsmodeller. 

Vi ser også at XGboost har noe lavere MSE enn random forest, som forteller oss at det minsker den reusidale kvadratsommen å å bygge trærne sekvensielt, basert på reusidalene fra de forrgje trærne, mot å opprette alle trærne parallelt. 

XGBoost og Random Forest har lavere MSE på testsettet enn den lineære modellen. Dette kan tyde på at de trebaserte modellene fanger opp sammenhenger i dataene som den lineære modellen ikke fanger opp like godt.


```{r}
wf_lm

```

Det vi ser, er at dersom det er en laks, så øker median dødlighet. I tilegg ser vi at median dødlighet er lavere om sommeren enn om vinteren.


## Tidsseriedata for når fisken dør

Vi ønsker å vite om vi har blitt bedre på å ta vare på fisken vår, altså om dødligheten i merene har gått ned. Vi plotter derfor de ulike kvantilene (om vi har redusert )

```{r}

tidsserie <- mortality_raw |>
  select(date,median,q3,q1)|>
  drop_na() |>
  
  pivot_longer(cols = -date, 
               names_to = "Kvantil",
               values_to = "Verdi") |>
  mutate(Kvantil = as.factor(case_when(Kvantil == "median" ~ 0.5,
                             Kvantil == "q1" ~ 0.25,
                             Kvantil == "q3" ~ 0.75))) |>
  ggplot(aes(x = date, y = Verdi, color = Kvantil)) + 
  geom_smooth() 

tidsserie
```
Vi ser av plottet at median og nedre kvantil for median dødlighet har ligget stabilt siden vi begynte å måle, mens vi har hatt en reduksjon i øvre kvantil.  Under maskinlæringen så vi en sammenheng mellom median dødlighet og hvilken måned det var på året. Derfor er det intressant å se om dette er en sekvensiell sammenheng mellom disse. 


```{r}

periodisk <- mortality_raw |>
  select(date,median,q3,q1)|>
  drop_na() |>
  mutate(date = (month(date)))|>
  
  
  summarise(Verdi_25 = mean(q1), Verdi_50 = mean(median), Verdi_75 = mean(q3),.by = date) |>
  pivot_longer(cols = -date, 
               names_prefix = "Verdi_",
               
               names_to = "Kvantil",
               values_to = "V") |>
  mutate(Kvantil = as.factor(case_when(Kvantil == "50" ~ 0.5,
                             Kvantil == "25" ~ 0.25,
                             Kvantil == "75" ~ 0.75))) |>
  ggplot(aes(x = date, y = V, color = Kvantil)) + 
  geom_line() + 
  scale_x_continuous(breaks =  c(1,3,5,7,9,11) ,label =c(1,3,5,7,9,11)) + 
  labs(x = "maned (1 er januar, 12 er desember)", y = "dødlighet", title = "Periodisk variasjon av dodligheten")


periodisk

```

Vi ser av plottet at det stemmer med slik maskinlæringen er, at det er en periodisk lavere dødlighet om sommeren. skibedy out 