---
title: "Helsetilbud i ulike områder"

author:
  - name: Ragnhild Thielemann

date: today
date-format: D MMMM YYYY

format: docx
lang: nb # Uncomment if writing in Norwegian (gives "Figur", "Tabell")

execute:

  warning: false
  message: false
---

Denne uken skal vi se på *Global Human Settlement Urban Centre Database Produced by the Joint Research Centre (JRC) of the European Commission*, som er et datasett som viser 10,000 urbane områder over hele verden. Variablene i datasettet er *befolkningstetthet*, *størrelse på byen*, samt en konstant for *urbaniseringsgrad*. 

```{r}
#| echo: false
#| output: false

library(tidyverse)
library(tidytuesdayR)
library(janitor)
```



```{r}

tuesdata <- tidytuesdayR::tt_load(2026, week = 39)
health <- tuesdata$health 

View(health)

```
## Analyse av  manglende verdier

Når vi åpner datasettet, observerer vi at det mangler mange observasjoner. Før vi jobber vidre, finner vi ut antall manglende observasjoner per kolonne. 

```{r}

n_total <- nrow(health)
missing_values<- health |>
  summarise(across(everything(), \(x) sum(is.na(x)))) |> #løper over alle kolonnene, og finner antall mangelene verdier i hver kolonne (markert med x). is.na(vektor) finner antall manglende verdier i en vektor
  pivot_longer(cols = everything(),
               names_to = "variabel",
               values_to = "n_mangler")|>
  mutate(andel_mangler  = n_mangler/n_total )


missing_values
  

         
```

I observasjonen av apotek mangler det observasjoner i nesten 80% av tillfellende, mens i observasjonene av sykehus er det manglende informasjon i 45% av  tilfellende. Jeg har en hypotese om at de manglende observasjonene stort sett er i Afrika og Asia, alstå i land med svakere stater, slik at det er utfordrende å få ut data om utbyggingen av helsevesenet. For undersøkelen  av hvor dataen mangler, bruker vi bare landkode og frekevns av sykehus. 



For å gjøre lage kartet, henter vi ut et datasett som gir oss geometrien til et verdenskart, og velger *iso_a3* som standariserte landkoder.  

```{r}

library(rnaturalearth)
verdenskart <- rnaturalearth::ne_countries(
  scale = "medium", returnclass  = "sf")|>
  select(iso_a3)


```

Deretter må vi konveterer landkodene i datasettet vårt til *iso_a3*, slik at vi kan merge de to datasettene sammen. Vi bruker pakken *countrycode* til dette, men må være oppmerksomme på at noen land har ulike skrivemåter. Disse landene behandles separat. Deretter finner vi frekvensen av av manglede observasjoner per land, der **0 - alle mangler** og **1 - ingen mangler**

```{r}


library(countrycode)



konvertering_til_iso3c_1 <-health |>
  rename(land = GC_CNT_GAD_2025)|>
  mutate(land = if_else(str_detect(land,"M.xico"),"Mexico",land)) |>
  mutate(land = countrycode(land, 
                                "country.name", 
                                "iso3c",
                                custom_match = c("Kosovo" = "XKX"))) |> #kosovo og meksiko må behandles separat
  mutate(kontinent =countrycode(land,
                                "iso3c",
                                "continent",
                                custom_match = c("XKX" = "Europe"))) 


frekvenser <- konvertering_til_iso3c_1 |>
  rename(helse = HL_FPC_HOS_2025)|>
  select(land, helse) |>
  summarise(antall_observasjoner = n(), manglende_observasjoner = sum(is.na(helse)),.by = land) |>
  mutate(frekvens = (1- manglende_observasjoner/antall_observasjoner)) |>
  select(land, frekvens)


```
hei


Når vi har fått datasettet på formatet vi ønsker oss, kan vi kombinere det med datasettet som plotter et verdenskart.

```{r}

library(sf)
library(scales)

verdenskart_med_manglende_helseverdier <- verdenskart|>
  left_join(frekvenser, by = join_by (iso_a3 == land ))|>
  drop_na() #fjerner de manglende verdiene, alstå de landene som er i kart-geometrien, men som ikke er representert i datasette vårt
p1 <- verdenskart_med_manglende_helseverdier |>
  ggplot() + 
  geom_sf(aes(fill = frekvens)) + 
  labs(title = "frekvens av manglende observasjoner", fill = "dekning") +
  scale_fill_gradient2(name = waiver(),
                    low = muted("white"),
                   high = muted("red"),
                   na.value = "grey50",
                   breaks = c(0,0.5,1.0),
                   labels = c("Ingen","50%","Full"))

p1

```
Vi  ser av kartet at landene i vesten og i amerika er mørkerøde, mens Kina og store deler av Asia er hvitt. Dette bekrefter hypotesen om at de mangelende informasjonen om utbyggingen av helsevesenet forekommer oftere i "det globale sør". Derfor bygger vi vidre analyse på landene i Europa, fordi det mangler få verdier fra disse landene. Vi ser også at Kina ikke har noen observerte data. 


## Tetthet av  sykehus mot inntekt

Vi konsentrerer oss om Europa og Amerika, og ønsker å finne forklaringsvariabler for antall sykehus per inbygger. Vi setter derfor opp følgene linjære regresjonsmodell $Y_i = \hat{b_0} + \hat{b_1}x_{i,1} + \hat{b_2}x_{i,2} + \hat{b_3}x_{i,3} + \epsilon_i$, der $Y_i$ er tettheten av sykehus, $x_{1,i}$ er arealet til tettstedet, $x_{2,i}$ er velstandsnivået (en diskret skala, world bank income group), $x_{3,i}$ er en konstant for urbaniseringsgraden og $x_{3,i}$ er antall mennesker i tettstedet. 

```{r}

modellering_tibble <- konvertering_til_iso3c_1 |>
  select(land,kontinent, GC_UCA_KM2_2025,GC_POP_TOT_2025,GC_DEV_WIG_2025,HL_FPC_HOS_2025)|>
  rename(areal =GC_UCA_KM2_2025, pop = GC_POP_TOT_2025, income =GC_DEV_WIG_2025,  hos_per_capita =HL_FPC_HOS_2025 )|>
  drop_na() |>
  filter(kontinent %in% c("Europe","Americas","Oceania"))


```

Når vi har satt opp tibbelen, så skal vi gjøre regresjonsmodeller på den. Vi setter opp en *recipe*, slik at vi kan bruke både vanlig linjær regresjon, samt LASSO når vi skal prøve å estimere hva som påvriker sykehusdekningen. 

```{r}
library(tidymodels)
library(workflows)
library(recipes)


#deler dataen i to
splittet_data <- initial_split(modellering_tibble,0.8,strata = kontinent)
test_data <- testing(splittet_data)
trening_data <- training(splittet_data)


lm_model <- linear_reg() |>
  set_engine("lm")

rec <- recipe(hos_per_capita ~ ., trening_data)
  
wf <- workflow()|>
  add_model(lm_model)|>
  add_recipe(rec)|>
  fit(trening_data)

a <- predict(wf,test_data)
a



```