---
title: "Working with data"
date: "23-09-2026"

format: docx
---

## Lagring av data på maskinen
Data på en maskin er lagret i det binære tallsystemet, der det er skrevet som linjærkombinasjoner av potenser av 2. 

### Data import: one funciton per format

Målet er å importere dataen som en tibble.

```{r}

#seperated text
```


### Tekstfiler
Dette er filer som er skrevet med et brukergrensersnitt, slik at vi forstår hva som står der. 
- **csv,txt,tsv**
  
- Kolonenne er separert med **,**, **;** eller **""**
  - read_csv, read_tsv, read_table
  
- **read_csv("imports.csv",skip = 2)**
  - Leser kommaseparerte filer **,**
  - list.files()
    - finner matchene filer i en mappe

# Lese APIer
```{r}

library(tidyverse)
library(httr2)
library(rvest)
library(janitor)


#Oslo
latitude <- 59.91
longitude <- 10.76

weather_request <- request("https://archive-api.open-meteo.com/v1/archive")|>
  req_url_query(
    latitude = latitude,
    longitude = longitude, 
    daily = "temperature_2m_max,temperature_2m_min",
    start_date = Sys.Date() - 14,
    end_date = Sys.Date(),
    timezone = "Europe/Oslo")

weather <- weather_request |>
  req_perform() |>
  resp_body_json()

weather_data <- tibble(
  date = as.Date(unlist((weather$daily$time))), #det er lagret i nestede lister
  max_temp =unlist( weather$daily$temperature_2m_max),
  min_temp = unlist(weather$daily$temperature_2m_min)
)

weather_data
```
  


### Dato og tid

Standard måte å notere datoer på, er **YYYY-MM-DD**. 
### Binære og "foreign files" 
Datasett som er skrevet i binær tallkode, samt andre filer som ikke er skrevet i et brukergrensersnitt.

### Kombinere datasett